最高法院刑事判決　　　　　　　　　　　　　　　八十六年度台上字第六五九二號
　　上　 訴　 人　台灣高等法院檢察署檢察官
　　上訴人即被告　乙○○
　　選 任辯護 人　陳中柱律師
　　上訴人即被告　甲○○
　　選 任辯護 人　林賢宗律師
右上訴人等因被告等業務侵占案件，不服台灣高等法院中華民國八十六年三月二十六
日第二審更審判決（八十五年度上更(二)字第八五六號，起訴案號：台灣板橋地方法院
檢察署八十年度偵字第六一六二、一二○五四、一二八八○號），提起上訴，本院判
決如左：
    主  文
原判決撤銷，發回台灣高等法院。
    理  由
本件原判決認定上訴人即被告乙○○原係代統企業股份有限公司（下稱代統公司，設
於台北縣蘆洲鄉○○○路○段三三八號）之執行副總經理，楊人豪（已死亡）係該公
司之襄理兼執行副總經理秘書，上訴人即被告甲○○原為該公司之財務課長，而代統
公司係統一食品企業股份有限公司（下稱統一公司）對於台北地區各學校產品銷售之
代理商，因該公司總經理陳進財（現為董事長）要求渠等提高銷售業績，採行以每箱
食品、飲料低於平常售價新台幣（下同）三至十元不等之價格，銷售予一般中盤商，
由中盤商自行至公司倉庫載貨，而以現金或即期支票支付貨款（即所謂特販方式），
詎乙○○、楊人豪、甲○○等三人竟基於概括之犯意，共同意圖自己不法之所有，自
民國七十九年九月間起至八十年二月止，推由乙○○、楊人豪事先與中盤商吳義農、
黃萬得、林清河等人聯絡，利用下班時間、晚上或例假日，由乙○○或楊人豪逕行填
製出貨單交予吳義農等三人，如未填具出貨單，則由乙○○、楊人豪其中一人向倉庫
管理員稱緊急出貨再補開出貨單，計先後多次將代統公司所有之「麥香紅茶」、「奶
茶」、「菊花茶」、「楊桃汁」、「咖啡」、「速食麵」等貨物，以每箱低於市價十
五至二十元之價格（市價每箱約一百五十元至一百六十元），出售予吳義農、黃萬得
、林清河，計銷售二十二萬六千六百四十五箱貨物，得款二千九百四十六萬三千八百
五十元，由乙○○、楊人豪、甲○○等三人共同侵占朋分（由甲○○分得三百萬元，
餘由乙○○、楊人豪二人均分），再由甲○○於其業務上所製作不實之營運報表，持
向上級陳報公司營運情形，足以生損害於代統公司，迨至八十一年三月初，代統公司
總經理陳進財發覺有異，向乙○○查詢帳目，乙○○雖恐東窗事發，乃於同年三月五
日棄職離去，經陳進財命甲○○會同公司出納黃惠卿、會計王翠香凍結倉庫清點結果
，始查獲上情等情，因而撤銷第一審關於上訴人等業務侵占部分不當之科刑判決，改
判依牽連犯關係，仍論處上訴人等共同連續意圖為自己不法之所有，而侵占對於業務
上所持有之物罪刑，固非無見。
惟查：(一)本件原判決以已死亡之楊人豪在警訊所供：「因彼三人（指吳義農、黃萬得
、林清河）都有消化代統公司貨品能力，且事先談好每箱飲料均便宜二十元委由他們
消化贓物，由副總經理乙○○做假出貨單或完全沒有出貨單，再由我或乙○○一人在
場掩護，並與事先聯絡之林清河等三人將貨車利用夜間駛進倉庫竊取貨品變賣，起初
林清河等三人每竊得一箱得利二十元，但在七十九年十二月底以後，所得贓款則由我
們二人與林清河等三人均分（所得贓款）大約三百萬元，甲○○知情，因我前後共拿
拾次贓款每次三十萬元共三百萬元給甲○○，故周某願意做假帳目表配合」等語（見
偵字第六一六二號卷第八十、八十一頁）作為不利被告等之判決基礎，並因而認定甲
○○分得贓款三百萬元。惟楊人豪既已供稱七十九年十二月底以後，所得贓款由楊人
豪、乙○○與吳義農、黃萬得、林清河等人均分，苟此項供述屬實，則乙○○、楊人
豪、甲○○與吳義農、黃萬得、林清河等人間，究有無共同侵占之犯意聯絡及行為分
擔，即待究明，原審就共犯之範圍未詳予調查審認，並於理由內加以說明，難謂無應
於審判期日調查之證據未予調查及理由不備之違法。(二)原判決事實認定被告甲○○於
其業務上所製作不實之營運報表，持向上級陳報代統公司營運情形等情，理由內則援
引被告甲○○在警訊所自承「由我自七十九年十一月間起至八十年元月做假帳目表配
合」及楊人豪於警訊所供「因我前後共拿拾次贓款每次三十萬元共三百萬元給甲○○
，故周某願意做假帳目表配合」等語，作為論罪依據，惟帳目表是否即屬營運報表﹖
如二者不同，原判決事實與理由所載即屬矛盾。且遍閱全卷，亦無甲○○所製作之營
運報表或帳目表可考，究竟甲○○係製作何項不實之營運報表或帳目表﹖其所載不實
之部分又係如何﹖事關被告等是否成立行使業務上登載不實文書罪，自有調查之必要
，原審未待究明，遽行審結，亦難謂其證據之調查已屬詳盡。(三)乙○○、甲○○迭次
辯稱：原判決採為判決基礎之庫存差異表之出貨數字，乃係將「特販」部分抽出，以
致形成出貨較少之現象，甲○○並提出代統公司七十九年九月至八十年二月會計傳票
及出貨明細單影本一冊，並主張出貨單上之出貨數字，較庫存差異表所附月報表上之
出貨數字為高，實際收入亦較庫存差異表上所載者為多，並以之證明庫存差異表之記
載與事實不符，是否屬實﹖事關待證事項，案經發回，應一併詳予調查審認。檢察官
及乙○○、甲○○上訴意旨，分別執以指摘原判決違法，非無理由，應認原判決仍有
撤銷發回之原因。又本件雖屬刑事訴訟法第三百七十六條第三款所列案件，惟本法修
正前，原得上訴於第三審法院，且已繫屬於法院，依本院施行法第五條第一項規定，
仍應依修正前之法定程序終結之，附此明。
據上論結，應依刑事訴訟法第三百九十七條、第四百零一條，判決如主文。
中      華      民      國    八十六    年     十一     月     十三     日
                              最高法院刑事第三庭
                                  審判長法官  蔡  詩  文
                                        法官  張  吉  賓
                                        法官  莊  登  照
                                        法官  洪  明  輝
                                        法官  蔡  清  遊
      右正本證明與原本無異
                                              書  記  官
中      華      民      國    八十六    年     十一     月    二十一    日
